【裁判字號】    99,簡上,47
【裁判日期】    990311
【裁判案由】    詐欺
【裁判全文】
臺灣板橋地方法院刑事判決              99年度簡上字第47號
公  訴  人  臺灣板橋地方法院檢察署檢察官
上  訴  人
即  被  告  甲○○
上列被告因詐欺案件，不服本院98年度簡字第9618號民國97年8
月20日第一審判決（聲請簡易判決處刑案號：98年度偵字第2811
4 號，暨移送併辦案號：98年偵字第28115 號）提起上訴，本院
管轄之第二審合議庭判決如下：
    主    文
上訴駁回。
    事    實
一、甲○○明知依一般社會生活之通常經驗，申辦金融機構帳戶
    使用乃個人理財之行為，若將自己之金融機構帳戶存摺及金
    融卡提供給他人，可能因此供不法詐騙份子用以詐使他人將
    款項匯入後再加以提領之用，故一般人無故取得他人金融帳
    戶使用之行徑常與財產犯罪之需要密切相關，而可預見蒐集
    他人帳戶之人，可能係幫助犯罪集團作為不法收取他人款項
    之用，又對於提供帳戶予他人使用，雖未必引發他人萌生犯
    罪之確信，但仍以縱若有人持以犯罪亦無違反其本意，仍基
    於幫助他人詐欺取財之不確定故意，於民國98年7月23日前
    某日，在臺北縣板橋市○○路與雙十路江子翠捷運站附近，
    將其所申設之合作金庫商業銀行（下稱合作金庫）中山分行
    帳號0000000000000號帳戶之存摺、提款卡及密碼交付真實
    姓名年籍不詳之成年人，以供詐騙集團成員使用。嗣該詐騙
    集團成員先後於98年7月21日某時撥打電話給丙○○，及於
    同年月23日20時許撥打電話予乙○○，佯稱為購物網路之工
    作人員，告知渠等於網路交易時誤將付款方式設定為分期付
    款，因而需至自動櫃員機操作以取消分期付款之服務云云，
    致丙○○、乙○○均陷於錯誤，先後於同年月23日20時19
    分許、同日21時34分，依據詐騙集團成員之指示，利用自動
    櫃員機分別匯款新臺幣（下同）21,989元、29,989元至甲○○上開合作金庫中山分行帳戶內，隨即均遭不詳人士提領一
    空。嗣丙○○、乙○○匯款後察覺有異，乃報警循線查獲上
    情。
二、案經臺北市政府警察局中山分局移送臺灣臺北地方法院檢察
    署檢察官呈請臺灣高等法院檢查署令轉臺灣板橋地方法院檢
    察署偵查後分別聲請簡易判決處刑暨移請本院併案審理。
    理    由
一、按被告以外之人於審判外之言詞或書面陳述，除法律有規定
    者外，不得作為證據；又按被告以外之人於審判外之陳述，
    雖不符合同法第159 條之1 至第159 條之4 之規定，但經當
    事人於審判程序同意作為證據，法院審酌該言詞陳述或書面
    陳述作成時之情況，認為適當者，亦得為證據。當事人、代
    理人或辯護人於法院調查證據時，知有第159 條第1 項不得
    為證據之情形，而未於言詞辯論終結前聲明異議者，視為有
    前項之同意，刑事訴訟法第159 條第1 項、第159 條之5 分
    別有明文規定。本判決下列所引用之各該被告以外之人於審
    判外之陳述，雖屬傳聞證據，惟均經檢察官及被告於法院準
    備程序及審判期日中表示無意見，而不予爭執，且迄至言詞
    辯論終結前渠等亦未再聲明異議，且法院審酌此等證據資料
    製作時之情況，尚無違法不當及證明力明顯過低之瑕疵，亦
    認為以之作為證據應屬適當，從而揆諸前開規定，依刑事訴
    訟法第159 條之5 規定，認前揭證據資料均例外有證據能力
    。
二、訊據被告甲○○固不否認有於上開時、地，將其所有前揭合
    作金庫中山分行之存摺、金融卡、密碼等物交予他人，嗣後
    前開帳戶遭詐欺集團用以詐騙被害人丙○○、乙○○匯入款
    項之事實，惟矢口否認有何幫助詐欺犯行，辯稱：伊是求職
    時被騙的，當時應徵司機，對方說伊應徵上了，要交付系爭
    帳戶之存摺、提款卡及密碼，地點是在板橋市○○路口，對
    方沒有說公司名稱及上班地點，但有說隔天就可以上班，並
    交代伊去哪裡，工作內容為接送公司主管，當時對方要求伊
    交付提款卡及密碼之理由是說要薪資轉帳，伊的心態是認為
    該戶頭只有幾十元，不會有損失，且伊失業很久急需工作，
    故伊的行為完全沒有錯，至於對方有無可能利用該帳戶而詐
    騙別人匯款後加以提款，及他人為何要匯款到該帳戶等，都
    是別人的事情，與伊無關云云。經查：
  (一)系爭合作金庫銀行中山分行帳戶，乃為被告申辦開設，被害
    人丙○○、乙○○等2 人因遭詐欺集團詐騙，分別於上揭時
    、地先後利用自動櫃員機匯款21,989元、29,989元入被告上
    揭合作金庫中山分行帳戶內乙節，已據被害人丙○○、乙○○於警詢指訴綦詳，並有合作金庫中山分行98年8 月14日合
    金中山字第0980003721號函檢附被告上開帳戶之開戶基本資
    料及交易資料查詢單各1 件、警局受理各類案件紀錄表、受
    理詐騙帳戶通報警示簡便格式表、內政部警政署反詐騙案件
    紀錄表、受理刑事案件報案三聯單、詐騙帳戶通報警示、自
    動櫃員機轉帳交易明細表各2 紙存卷足參（詳見臺灣臺北地
    方法院檢察署98年偵字第20985 號卷第10-12 、14-16 、19
    -24 頁、同前署98年偵字第21511 號卷第12-14 、34 -40頁
    ），堪認被告所有之上開銀行帳戶確已遭詐欺集團分別用以
    詐騙被害人等2 人甚明。
  (二)被告雖以前揭情詞置辯。然而：
  1.被告辯稱其係應徵工作而交付系爭帳戶之存摺、提款卡暨密
    碼乙情，並無法提出報紙廣告及相關電話通話明細資料為佐
    ，且被告抗辯其於求職後第二天即98年7 月31日察覺有異後
    隨即以電話向銀行辦理掛失，在之前則未曾將該銀行帳戶資
    料交給任何人使用云云，然被告確實於98年7 月31日以電話
    向合作金庫中山分行辦理掛失之事，固有該銀行99年2 月23
    日合金中山字第0990000711號函文可稽（附於本院卷第28頁
    ），惟查，本案被害人林沛蓁、乙○○等2 人係於同年月23
    日即因遭詐騙而分別將款項匯入被告前開帳戶內之事實，亦
    有被告前載銀行帳戶之帳戶資料查詢單可稽；換言之，本案
    被告係將該帳戶之存摺、提款卡暨密碼等物交付給他人後經
    過多日，其始向銀行辦理掛失，並使得詐欺集團份子有充足
    之時間利用該帳戶作為詐騙他人匯入款項使用，而非於其所
    稱之求職日翌日即為掛失，是被告前揭所辯是否真實，非無
    疑問。
  2.再經勾稽被告對於其交付系爭帳戶資料予他人之目的所為供
    述，於偵查中，先係表示稱：「我是應徵載人的司機，但載
    何種人我不清楚，公司名稱我不清楚，公司所在地我也不知
    道，…。對方說收我的金融卡是要照會我的信用及發薪水時
    ，錢會匯入我的戶頭，他們再領錢給我，一天薪水2500元到
    3000元，但是工作時間不一定。」（詳見同前署98年偵字第
    28114 號卷第5 頁），嗣於本院則供陳：「他們說提款卡是
    要轉薪資所得，我的薪水會匯款到這個帳戶，他們說隔天會
    把提款卡還給我，他們要求我交提款卡作什麼我不清楚，他
    們要我交我就交」等語（本院卷第34頁），顯然就其交付帳
    戶之存摺、提款卡之原因，究竟是要供對方測試信用，抑或
    供作薪資轉帳使用，或者為其他用途等，先後供述不一，甚
    且根本不在意對方取得帳戶存摺及提款卡、密碼之目的為何
    ，亦僅在乎己身是否受有損害，卻不介意他人是否利用該帳
    戶作為詐騙他人匯入款項使用，此另由其在本院供陳：「我
    知道提款卡是要提款用，當初我的心態是我的戶頭只有幾十
    元，他也騙不到我…至於對方有無可能詐騙別人匯款後加以
    提款，那是別人的事情，別人為何要匯款給他，那是他們的
    事情」等語自明（詳本院卷第22、23頁）。
  3.又查，稍有社會歷練、經驗之人，均知悉提款卡、密碼等物
    ，係屬重要證件，應予妥善保管，不得擅自交付他人使用，
    以防免不法取得該提款卡之人得輕易利用該帳戶作為詐騙他
    人之工具。至若因應徵工作需要提供薪資轉帳之帳戶予僱主
    時，則衡情，雇主因僅為匯入薪資，應徵者至多僅需交付帳
    戶存摺影本，即足供轉帳薪資之事，再於薪資匯入後，由受
    僱者自行提領薪資即為已足，根本並無需將帳戶之提款卡及
    密碼一併交付予雇主，故被告前揭所述關於對方向其取得存
    摺、提款卡暨密碼之原因，一般人均可輕易辨明係與常情有
    悖，進而查悉對方乃為蒐集其帳戶使用。然金融帳戶之開設
    並無任何特殊之限制，一般民眾皆得以存入最低開戶金額之
    方式在不同金融機構申請數個存款帳戶使用，乃眾所週知之
    事實，是依一般人之社會經驗，若遇他人向自己蒐集金融帳
    戶使用，乃甚為怪異之事，且以今日社會，利用人頭帳戶供
    作詐欺取財犯罪工具，迭有所聞，亦經傳播媒體廣為報導，
    對於提供帳戶者取得該等帳戶是否係供合法使用，被告絕無
    不起疑心之理，自可預見向其收受帳戶存摺及提款卡之真實
    姓名年籍不詳人士可能利用所提供之金融機構帳戶供作詐騙
    他人匯入款項之用，藉由將所得資金存入後再行領出之過程
    ，以達到隱瞞資金流向及避免提款行為人身分曝光之目的。
    況被告為年逾49歲之人，復自承有數十年工作經驗，教育程
    度為大專畢業（前載偵查卷第5 頁、本院卷第23頁），是依
    其智識、工作經驗，其在求職時，對方向其索取存摺、提款
    卡、密碼等資料，卻又未清楚告知實際使用目的之情況下，
    對於此事係屬異常焉無不知之理，此再由被告於偵查及本院
    訊問時均坦承：於交付帳戶資料後第二天即覺得可疑等語亦
    可徵之被告於交付存摺等物給對方時，並非不能判斷對方蒐
    集銀行帳戶資料之舉措要非正常。但被告未詳究他人取得金
    融機構帳戶存摺及金融卡之實際用途為何，即貿然將重要且
    專屬個人之金融機構存摺及金融卡交予他人使用，堪認其已
    得預見對方或他人可能利用其上開帳戶以供他人將犯罪之不
    法所得匯入其帳戶之情形，卻仍貪圖獲得工作機會之利益，
    而隨意交付系爭帳戶之存摺、提款卡及密碼予他人使用，顯
    有容認他人利用系爭金融機構存款帳戶作為詐欺取財犯罪工
    具發生之本意，至為灼然。被告於審理中辯以：伊僅看報紙
    ，都沒有看電視，報紙也只看求職欄，不知道上情非屬合理
    云云，實屬牽強，不足採信。
  4.是以，縱令被告當時確實是因為應徵司機工作，而交付系爭
    合作金庫中山分行帳戶資料予他人，然此仍無可為對被告有
    利之認定，反足印證被告係為謀得此一工作機會，因而在已
    有預見對方或他人有可能利用其上開帳戶以供他人將犯罪之
    不法所得匯入其帳戶之情形下，仍將其所有之存摺、提款卡
    、密碼等物交付予他人使用之事，顯有容認他人利用系爭金
    融機構存款帳戶作為詐欺取財犯罪工具發生之本意，被告確
    有幫助他人詐欺取財之不確定故意，其上揭所辯，仍無足卸
    免其罪責。
  (三)綜上所述，本件事證已臻明確，被告犯行堪以認定，應依法
    論科。
三、核被告所為，係犯刑法第30條第1 項前段、第339 條第1項
    之幫助詐欺取財罪。被告以一幫助行為，幫助該詐欺成員先
    後詐騙被害人丙○○、乙○○等人，觸犯數幫助詐欺取財罪
    ，為同種想像競合，應依刑法第55條規定從一幫助詐欺取財
    罪處斷。另被告係基於幫助之意思，參與詐欺取財犯罪構成
    要件以外之行為，為幫助犯，依刑法第30條第2 項之規定，
    按正犯之刑減輕之。至聲請簡易判決處刑意旨雖未敘及被告
    提供前述銀行帳戶資料，幫助犯罪集團成員詐欺被害人乙○○部分，惟此部分犯罪事實與檢察官已聲請簡易判決處刑並
    經本院論罪科刑部分，既具有想像競合犯之裁判上一罪關係
    ，核為聲請簡易判決處刑效力所及，且經臺灣板橋地方法院
    檢察署檢察官移送併案審理（98年度偵字第28115 號），本
    院自得併予審究。原審以被告罪證明確，而適用刑法第339
    條第1 項、第30條第1 項、第2 項、第55條、第41條第1 項
    前段，刑法施行法第1 條之1 第1 項、第2 項前段等規定，
    審酌被告之素行（參卷附之臺灣高等法院被告前案紀錄表）
    ，其提供帳戶資料供他人詐欺取財，助長詐騙財產犯罪之風
    氣，增加被害人尋求救濟之困難，並擾亂金融交易往來秩序
    ，危害社會正常交易安全，兼衡被害人被詐騙之金額總計51
    ,978元、被告犯罪之動機、目的、手段，暨審其犯後態度等
    一切情狀，量處拘役30日，如易科罰金，以1,000 元折算1
    日，其認事用法均無違誤，量刑亦屬妥適。上訴人即被告執
    持前詞指摘原判決，並提起本件上訴，經核為無理由，應予
    駁回。
據上論斷，應依刑事訴訟法第455 條之1 第1 項、第3 項、第36
8 條，判決如主文。
本案經檢察官鄭淑壬到庭執行職務。
中    華    民    國    99    年    3     月    11    日
                  刑事第二十庭  審判長法  官  邱景芬
                                      法  官  廖怡貞
                                      法  官  吳佳穎
以上正本證明與原本無異。
本判決不得上訴。
                                      書記官  周百川
中    華    民    國    99    年    3     月    11    日

司法院資訊處製作；財團法人民間司法改革基金會備份。
